【裁判字號】    98,訴,456
【裁判日期】    990308
【裁判案由】    損害賠償
【裁判全文】
臺灣屏東地方法院民事判決  98年度訴字第456號
原      告  甲○○
被      告  丙○○
            丁○○
            乙○○
上列當事人間請求損害賠償事件，本院於民國99年2 月22日言詞
辯論終結，判決如下：
    主      文
被告丙○○應給付原告新臺幣壹佰零伍萬仟元。
被告丁○○應給付原告新臺幣陸拾伍萬貳仟貳佰元。
被告乙○○應給付原告新臺幣伍拾萬元。
訴訟費用由被告丙○○負擔百分之四十八、被告丁○○負擔百分
之二十九、被告乙○○負擔百分之二十三。
本判決第一項於原告以新臺幣拾伍萬壹仟元為被告丙○○供擔
保後，得假執行。
本判決第二項於原告以新臺幣貳拾壹萬柒仟肆佰元為被告丁○○
供擔保後，得假執行。
本判決第三項於原告以新臺幣壹拾陸萬陸仟柒佰元為被告乙○○
供擔保後，得假執行。
    事實及理由
一、原告起訴主張：原告於民國96年8 月28日遭自稱嘉義地檢署
    書記官羅政雄以檢察官金管帳戶為名，指示匯款新臺幣（下
    同）1,053,000 元至屏東縣九如鄉農會，戶名丙○○，帳號
    ：00000000000000、652,200 元至新光商銀九如分行，戶名
    丁○○，帳號：0000000000000及500,000元至新光商銀和生
    分行，戶名乙○○，帳號：0000000000000 等帳戶內，嗣原
    告於96年10月19日察覺有異，至南投縣警察局南投分局報案
    ，始知受詐騙。原告與被告互不相識，亦無生意往來與任何
    借貸關係，自無原告自願匯款予被告之理由。況原告遭詐騙
    ，23筆匯款中已有訴外人吳聰燿、洪國南、陳勇全、林正宜
    承認販賣帳戶，另有田玉華、鄭文彥承認提供帳戶給人使用
    ，均已遭判刑，足證原告確受詐騙集團之指示分別匯上開款
    項至被告前揭帳戶內。台商在大陸經商，其貨款要匯回臺灣
    ，應循正規管道，此種兩岸地下匯兌有其風險，極有可能被
    地下匯兌業者或地下業者之合作者施用詐術，此種風險不應
    由原告擔負。銀行也宣導不可收受來源不明的金錢，即便行
    員失誤或金融提款機有故障而誤給提款人多餘的金額，銀行
    仍要收回，提款人仍須歸還，同理，被告若收取原告遭詐騙
    之金錢，即屬不當之利益，雖被告均獲不起訴處分，但仍應
    歸還，爰依民法不當得利之法律關係提起本件訴訟等語，並
    聲明如主文第1、2、3項所示及願供擔保請准宣告假執行。
二、被告則均以：渠等未詐騙，但確有收到原告所匯之前開款項
    ，渠等不認識原告，均為甲魚蛋養殖業者，上開款項係大陸
    人薛文成向渠等下訂甲魚蛋之貨款，下訂時其有打電話予渠
    等，在電話中講每顆甲魚蛋之價格，講好價格後其匯款入帳
    渠等即出貨，並將貨物交予千洲運輸公司運至大陸。渠等做
    生意只認錢不認人等語置辯，並均聲明：原告之訴駁回。
三、原告主張其遭詐騙集團之詐騙，分別匯款1,053,000 元至屏
    東縣九如鄉農會，戶名丙○○，帳號：00000000000000、65
    2,200元至新光商銀九如分行，戶名丁○○，帳號：0000000
    000000及500,000 元至新光商銀和生分行，戶名乙○○，帳
    號：0000000000000 等帳戶內，及原告與被告互不相識，亦
    無生意往來與任何借貸關係等事實，業據提出匯款回條聯3
    份及臺灣高雄地方法院檢察署檢察官97年度偵字第34783 號
    不起訴處分書影本1份為證（見第8至10頁、第20頁），並經
    本院依職權調閱臺灣屏東地方法院檢察署97年度偵字第8393
    、8394、8395號偵查卷宗查核屬實，且為被告所不爭執，堪
    信為真實。至原告主張被告收受前揭款項均屬不當之利益，
    均應歸還一節，則為被告所否認，並以前詞置辯。經本院與
    兩造協議簡化爭點後，所整理之爭點為：原告依民法不當得
    利之法律關係請求被告分別給付系爭金額，有無理由？茲將
    本院得心證之理由分述如下：
  (一)查原告曾多次遭詐騙集團以不同手法詐騙，將金額不等之款
    項匯至詐騙集團所指示帳戶內之事實，有原告提出之刑事判
    決影本6 份為證（見第13至16頁、第18、19頁），且為被告
    所不爭，可知原告確曾多次遭詐騙集團之詐騙匯款。雖本件
    被告均經檢察官為不起訴之處分，有前揭臺灣屏東地方法院
    檢察署之偵查卷宗可稽，然徵之兩造彼此互不相識，且無生
    意往來或借貸關係，此業如前述，衡情原告應無理由會匯款
    予被告，是原告主張其係受詐騙集團之詐騙始分別匯款至被
    告帳戶一節，應足採信。
  (二)又不當得利請求權之發生係基於「無法律上之原因而受利益
    ，致他人受損害」之事實，所以造成此項事實，是否基於特
    定人之行為或特殊原因，在所不問。亦即不當得利所探究，
    只在於受益人之受益事實與受損事實間之損益變動有無直接
    之關聯，及受益人之受益狀態是否有法律上之原因（依據）
    而佔有，至於造成損益變動是否根據自然之因果事實或相同
    原因所發生，並非不當得利制度規範之立法目的。換言之，
    只要依社會一般觀念，認為財產之移動，係屬不當，基於公
    平原則，有必要調節，即應依不當得利，命受益人返還。本
    件資金之流動，原告既係因受騙而匯款予被告，而被告亦不
    否認收受來自原告之匯款，則兩造在受領利益與給付利益間
    ，具有直接之損益變動，是由資金變動之關係觀察，受損人
    係原告，原告就其請求不當得利已盡舉證之責，被告抗辯渠
    等取得系爭匯款非不當得利云云，自應就此負舉證之責。
  (三)被告固抗辯取得系爭款項之原因係渠等甲魚蛋之買主即訴外
    人薛文成委由地下通匯業者在臺灣將款項匯至渠等帳戶等語
    ，其中被告乙○○並提出出貨與貨款明細紀錄1 份為證（見
    第47至61頁）。惟查，原告係受詐騙集團之指示而為匯款行
    為，且被告並未舉證證明原告係受薛文成之指示匯款以給付
    貨款，故本件原告自非屬指示給付關係中為履行與指示人間
    之約定，而向領取人為給付之被指示人，縱詐騙集團成員與
    地下通匯業者為同一人，原告之匯款行為亦不能納入地下通
    匯之所謂三方關係中，是由此亦難認被告受領系爭款項具有
    指示給付之法律上原因。
四、按無法律上之原因而受利益，致他人受損害者，應返還其利
    益，民法第179 條前段定有明文。本件被告所受領之系爭款
    項，係無法律上原因所得之利益，並造成原告之損害，業經
    前述，則原告本於不當得利之法律關係，分別請求被告丙○○、丁○○、乙○○給付1,053,000元、652,200元及500,00
    0 元，均有理由，應予准許。至被告於返還系爭款項予原告
    後，渠等之損失似應另循買賣關係向買主薛文成主張，或依
    侵權行為之相關規定向不法取得渠等甲魚蛋之詐騙集團成員
    請求損害賠償，附此說明。
五、本判決主文第3 項所命給付之金額雖未逾50萬元，然因民事
    訴訟法第389條第1項第5 款之規定，係指本件全部主文所命
    之給付金額而言，故合計本判決所命給付之金額，已逾50萬
    元，核無該條項依職權宣告假執行之餘地。從而，原告陳明
    願供擔保聲請宣告假執行，經核於法相符，爰分別酌定相當
    之擔保金額宣告之。
六、本件事證已臻明確，兩造其餘攻擊、防禦方法及舉證，經審
    酌後認對於判決之結果無影響，乃不一一論述，末此指明。
七、據上論結，本件原告之訴為有理由，依民事訴訟法第78條、
    第85條第1項但書、第390條第2項，判決如主文。
中    華    民    國    99    年    3     月    8     日
                    民事第一庭  法  官  張以岳
以上正本係照原本作成。
如不服本判決，應於送達後20日內，向本院提出上訴狀並表明上
訴理由，如於本判決宣示後送達前提起上訴者，應於判決送達後
10日內補提上訴理由書（須附繕本）。
中    華    民    國    99    年    3     月    8     日
                                書記官  張婉郁

司法院資訊處製作；財團法人民間司法改革基金會備份。
